【裁判字號】    98,簡上,40
【裁判日期】    980430
【裁判案由】    侵占
【裁判全文】
臺灣嘉義地方法院刑事判決              98年度簡上字第40號
上  訴  人
即  被  告  乙○○
上列上訴人因侵占案件，不服本院嘉義簡易庭中華民國九十七年
十一月二十八日第一審簡易判決（九十七年度嘉簡字第一六○八
號，聲請簡易判決處刑案號：九十七年度偵緝字第四九號）提起
上訴，本院管轄之第二審合議庭認不宜以簡易判決處刑，改依通
常程序審理後，自為第一審判決如下：
    主  文
原判決撤銷。
乙○○無罪。
    理  由
一、聲請簡易判決處刑意旨略以：被告乙○○於民國九十四年十
    一月間，代理告訴人廷隆瀝青工業股份有限公司（下稱廷隆
    公司）與案外人九宏營造有限公司（下稱九宏公司）處理瀝
    青買賣工程，廷隆公司並授權被告向九宏公司請款，詎被告
    竟意圖為自己不法之所有，將其於九十五年一月間，至嘉義
    縣中埔鄉和美村司公一○四號九宏公司所在地，向九宏公
    司收取瀝青款新臺幣（下同）十五萬四千七百零四元後，予
    以侵占入己。嗣經廷隆公司發覺，被告雖於九十五年六月一
    日簽立切結書，表明願意以分期付款方式償還上開侵占之款
    項，惟其後亦未履約，且逃逸無蹤。因認被告涉有刑法第三
    百三十五條第一項之侵占罪嫌。
二、本件公訴人認被告乙○○涉有侵占犯行，係以告訴人廷隆公
    司之指訴、卷附被告所書立之切結書及被告於偵查中自白為
    其所憑之論據。訊據被告則堅決否認其事，辯稱：其向九宏
    公司承包道路填補砂石、壓實整平及瀝青鋪設工程後，再將
    其中瀝青鋪設工程轉包予廷隆公司，九宏公司雖已給付其瀝
    青鋪設工程款十五萬四千七百零四元，然因本身債務問題，
    故尚未支付該瀝青鋪設工程款予廷隆公司，並非侵占代廷隆
    公司向九宏公司請領之瀝青鋪設工程款等語。
三、按犯罪事實應依證據認定之，無證據不得認定犯罪事實；不
    能證明被告犯罪者，應諭知無罪之判決，刑事訴訟法第一百
    五十四條第二項、第三百零一條第一項分別定有明文。次按
    刑法上所謂侵占罪，以被侵占之物先有法律或契約上之原因
    在其持有中者為限，否則不能成立侵占罪（最高法院五十二
    年臺上字第一四一八號判例參照）；又刑法上之侵占罪，以
    意圖為自己或第三人不法之所有，而擅自處分自己持有之他
    人所有物，即變更持有之意為不法所有之意，為其構成要件
    。若以自己或他人名義向人借貸，不能如數清償，自係民事
    上違背履行契約問題，與侵占罪之要件不合（四十一年臺非
    字第五七號判例參照）。
四、查被告於九十四年間向九宏公司承包道路填補砂石、壓實整
    平及瀝青鋪設工程，再將其中瀝青鋪設工程轉包予廷隆公司
    ，廷隆公司與九宏公司並無直接契約關係，亦從未直接接洽
    等情，業據證人即廷隆公司業務代表丙○○（見本院簡上卷
    第七四、七五頁）及九宏公司負責人甲○○（見本院簡上卷
    第七九至八一頁）於本院證述明確，核與被告上開辯解相符
    。至被告雖於偵查中起初供陳：「（廷隆公司有委託你向九
    宏公司請款？）是的」、「（十五萬四千七百零四元拿去自
    己用了？）是的」等語（見第四九號偵查卷第一五頁），惟
    被告於同日偵查庭訊時亦供明：「（切結書是你寫的？）是
    的。工程是我承包，我叫廷隆去處理瀝青，我沒有給廷隆工
    程款」等語（見第四九號偵查卷第一五頁），可見其於檢察
    官初訊時，可能誤解檢察官所問問題題意，而為上開受廷隆
    公司所託向九宏公司領款之供述，然其隨即向檢察官供明其
    向九宏公司承包工程後，再將瀝青鋪設工程轉包予廷隆公司
    ，是其辯解並無前後扞格之處。至告訴人廷隆公司雖指訴被
    告侵占上開瀝青鋪設工程款，並提出被告所書立載明被告挪
    用廷隆公司之九宏公司瀝青鋪設工程款十五萬四千七百零四
    元之切結書（見第九五三號偵查卷第三頁）為證，然衡情一
    般人未受法律專業訓練，所為指訴及書面文字內容與實際法
    律關係有所出入或誤解，殆有可能，況證人丙○○已於本院
    證述如上，其與被告利害相反，且被告迄今尚未給付上開瀝
    青鋪設工程款，當無為被告匿飾故為偽證之理，自應以證人
    丙○○於本院所為證述較為可採。綜上所述，本件被告係依
    其與九宏公司之承攬契約關係以自己名義領取上開瀝青鋪設
    工程款十五萬四千七百零四元，並非受廷隆公司所託向九宏
    公司請款，即非由於法律或契約上之原因而持有他人之物，
    則縱其領取後未將該瀝青鋪設工程款交付廷隆公司，僅係其
    與廷隆公司民事上債務不履行問題，與侵占罪之構成要件有
    間，被告否認犯罪之辯解應可採信。此外，復查無其他積極
    證據證明被告確有公訴人所指侵占犯行，自屬不能證明其犯
    罪。被告上訴，否認犯罪，為有理由，自應由本院予以撤銷
    改判，依法諭知被告無罪之判決。
五、末按檢察官聲請以簡易判決處刑之案件，經法院認為有第四
    百五十一條之一第四項但書之情形者，應適用通常訴訟程序
    審判之，刑事訴訟法第四百五十二條定有明文；而同法第四
    百五十五條之一第三項規定，對於簡易判決之上訴，準用同
    法第三編第一章及第二章除第三百六十一條外之規定。是管
    轄第二審之地方法院合議庭受理簡易判決上訴案件，應依通
    常程序審理，其認案件有刑事訴訟法第四百五十二條所定第
    一審應適用通常程序審判而不得適用簡易程序審判之情形者
    ，應撤銷原簡易判決，逕依通常程序為第一審判決。查本件
    經本院審理後，認不宜以簡易判決處刑，而有刑事訴訟法第
    四百五十一條之一第四項但書第三款之情形，故依上揭規定
    ，應由本院合議庭逕依通常程序審理後，自為第一審判決，
    檢察官或被告如不服本判決，仍得於法定上訴期間內，向管
    轄之第二審法院提起上訴，附此敘明。
據上論斷，應依刑事訴訟法第四百五十五條之一第一項、第三項
、第四百五十二條、第三百六十九條第一項前段、第三百六十四
條、第三百零一條第一項，判決如主文。
本案經檢察官廖俊豪到庭執行職務。
中    華    民    國    98    年    4     月    30    日
                  刑事第三庭    審判長法  官  陳仁智
                                      法  官  劉瓊雯
                                      法  官  鄭雅文
以上正本證明與原本無異。
如不服本判決應於判決送達後十日內向本院提出上訴書狀，並應
敘述具體理由；其未敘述上訴理由者，應於上訴期間屆滿後二十
日內向本院補提理由書（均須按他造當事人之人數附繕本）「切
勿逕送上級法院」。
中    華    民    國    98    年    4     月    30    日
                                      書記官  鄭翔元


司法院資訊處製作；財團法人民間司法改革基金會備份。
